臺灣臺中地方法院民事判決
110年度重訴字第383號
原      告  劉淵全  
訴訟代理人  薛逢逸律師
被      告  劉惠琪  
訴訟代理人  張育嘉律師
上列當事人間請求返還借名登記物事件，本院於民國111年11月4
日言詞辯論終結，判決如下：
    主      文
原告之訴駁回。
訴訟費用由原告負擔。
    事實及理由
一、原告主張：原告與訴外人陳素貞（已歿）為夫妻關係，被告
    及訴外人劉忠勇、劉蕙雯、劉忠青（下稱劉忠勇等3人）為
    其等之子女。原告於民國87年3月5日以新臺幣（下同）609
    萬6,000元向訴外人張灶購買坐落臺中市○○區○○段00000號地
    號土地（下稱系爭土地）及其上同段1717-8建號即門牌號碼
    臺中市豐原區市○街00號房屋（下稱系爭房屋，與系爭土地
    合稱系爭房地），並指定移轉登記予原告、陳素貞、劉忠勇
    分別共有，應有部分依序為5分之2、5分之2、5分之1。又原
    告分別於88年9月7日及89年3月3日以贈與為原因，將系爭房
    地應有部分各5分之1移轉登記予劉忠勇；陳素貞亦分別於87
    年間及88年9月9日以贈與為原因，將系爭房地應有部分各5
    分之1移轉登記予劉忠勇。嗣劉忠勇因結婚事宜與原告及陳
    素貞發生爭執，原告遂於95年6月15日與被告就系爭房地成
    立借名登記契約（下稱系爭借名登記契約），並由原告指示
    劉忠勇於95年7月24日將系爭房地登記在被告名下。原告為
    防範被告擅自出售系爭房地，及為保障陳素貞晚年有穩定收
    入可生活，遂於被告取得系爭房地所有權登記當日，要求被
    告將系爭房地設定抵押權予原告、陳素貞及劉忠勇等3人，
    擔保債權最高限額500萬元，債權額比例為各5分之1（下稱
    系爭抵押權），並於96年11月21日要求被告簽立同意書（下
    稱系爭同意書），內容明確記載被告僅為登記名義人。又系
    爭房地移轉登記為被告所有後，仍由原告管理系爭房地，繳
    納每年之房屋稅及地價稅，且自陳素貞於104年間過世後，
    系爭房地每月租金收入3萬5,000元亦由原告繼續收取，故兩
    造間就系爭房地確已成立系爭借名登記契約，原告為系爭房
    地之實質所有權人。爰以起訴狀繕本送達被告，作為終止系
    爭借名登記契約之意思表示，並依民法第767條第1項前段、
    第179條、類推適用民法第541條第2項規定，提起本件訴訟
    ，請求本院擇一為有利於原告之判決等語。並聲明：被告應
    將系爭房地所有權移轉登記予原告。
二、被告則以：兩造為父女關係，系爭房地係陳素貞向張灶購買
    ，並登記為原告、陳素貞及劉忠勇分別共有。因劉忠勇有意
    接手果菜批發之家業，原告與陳素貞遂將系爭房地移轉登記
    予劉忠勇。嗣因劉忠勇在外負債且無意接手家業，陳素貞擔
    憂系爭房地受到劉忠勇之債務影響，及考量被告自小便協助
    家中果菜批發事業，陳素貞遂要求劉忠勇於95年7月24日將
    系爭房地所有權移轉登記予被告。然陳素貞為避免被告結婚
    後，系爭房地遭被告配偶覬覦，而要求被告於同日設定系爭
    抵押權予原告、陳素貞、劉忠勇等3人。又被告於96年11月2
    1日簽立系爭同意書，同意系爭房地日後變賣所得價金由兩
    造、陳素貞、劉忠勇等3人各取得6分之1，並願將系爭房地
    出租之租金交由陳素貞收取作為孝親費，陳素貞過世後由繼
    承人收取。嗣陳素貞於104年間過世，被告及劉忠勇等3人商
    議後，決定將系爭房地之租金改由原告收取作為孝親費。是
    系爭同意書未限制被告處分系爭房地之權利，亦未記載被告
    為借名登記之出名人，兩造間無系爭借名登記契約存在，被
    告確為系爭房地之所有權人等語，資為抗辯。並聲明：原告
    之訴駁回。
三、兩造不爭執之事項（見本院卷第184頁）：
（一）原告與陳素貞為夫妻關係，被告及劉忠勇等3人為其等之
      子女。陳素貞於104年間過世，其繼承人為劉忠勇等3人及
      兩造共5人。
（二）張灶於87年3月5日以買賣為原因，將系爭房地所有權移轉
      登記予原告、陳素貞及劉忠勇共有，應有部分依序為5分
      之2、5分之2、5分之1。劉忠勇未實際出資購買。
（三）原告分別於88年9月7日及89年3月3日以贈與為原因，將系
      爭房地應有部分各5分之1移轉登記予劉忠勇。
（四）陳素貞分別於87年間及88年9月9日以贈與為原因，將系爭
      房地應有部分各5分之1移轉登記予劉忠勇。
（五）劉忠勇於95年7月24日以買賣為原因，將系爭房地移轉登
      記予被告，但被告未支付價金。
（六）被告於95年7月24日將系爭房地設定系爭抵押權予原告、
      陳素貞、劉忠勇等3人，惟被告與原告、陳素貞、劉忠勇
      等3人間並無該筆500萬元債務存在。
（七）被告於96年11月21日簽立系爭同意書。
（八）系爭房地每月租金收益3萬5,000元目前由原告收取。
四、得心證之理由：
（一）按所謂借名登記關係，乃當事人約定，一方（借名者）經
      他方（出名者）同意，而就屬於一方現在或將來之財產，
      以他方之名義，登記為所有人或其他權利人之關係，仍由
      自己管理、使用、處分，是出名人與借名者間應有借名登
      記之意思表示合致，始能成立借名登記關係。又不動產登
      記當事人名義之原因，原屬多端，主張借名登記者，應就
      該借名登記關係之事實負舉證責任（最高法院111年度台
      上字第1273號判決意旨參照）。
（二）經查：
　　1.原告主張系爭借名登記契約存在，固據其提出系爭同意書
      、房屋稅及地價稅繳款書為證（見本院卷第40頁、第45至
      58頁），然系爭同意書僅記載：被告所有系爭房地係屬信
      託登記，以被告為登記名義人，同意系爭房地將來出售時
      ，所得價金扣除稅費後，由兩造、陳素貞、劉忠勇等3人
      各分6分之1。系爭房地之租金由陳素貞收取，待陳素貞百
      年之後，再由繼承人均分等語（見本院卷第41頁），而未
      記載兩造間就系爭房地有系爭借名登記契約存在之文字，
      至多僅記載被告為系爭房地之登記名義人，惟不動產登記
      當事人名義之原因，原屬多端，尚難僅憑此遽認兩造間有
      系爭借名登記契約存在。另系爭房屋之租金係由陳素貞收
      取，陳素貞過世後改由原告收取，縱系爭房屋之房屋稅及
      地價稅係由原告繳納，亦不足以證明兩造間有系爭借名登
      記契約存在。
　　2.況依系爭同意書上開內容，被告無須原告同意即可處分系
      爭房地，僅係於出售系爭房地後，所得價金扣除稅費後須
      平分給原告、陳素貞、劉忠勇等3人，而與借名登記契約
      仍由借名人保有處分權之情形顯然有別。且系爭房地之租
      金收益，亦係約定由陳素貞收取而非原告，顯見原告就系
      爭房地亦無管理及使用之權限，更難認有兩造間有系爭借
      名登記契約存在之事實，亦無從認定原告為系爭房地之實
      質所有權人。原告雖提出系爭房地之房屋稅及地價稅繳款
      書以證明係由原告管理系爭房地，然系爭同意書已清楚記
      載系爭房地之租金由陳素貞收取，為原告所不爭執，尚難
      單憑上開繳款書即認定系爭房地係由原告所管理，原告上
      開主張，應不足採。
　　3.又陳素貞於104年間過世後，系爭房地每月租金3萬5,000
      元雖係由原告收取，惟證人劉忠青證稱：陳素貞出殯後，
      伊及兩造、劉忠勇、劉蕙雯有一起討論陳素貞財產問題，
      原告主動提出要收取系爭房地之租金，在場人都同意等語
      （見本院卷第200頁），顯見系爭房地之租金目前雖由原
      告收取，然被告係基於給付孝親費而同意，亦無從為有利
      於原告之認定。證人劉忠勇雖證稱：陳素貞過世後就由原
      告收取系爭房地之租金，並沒有特別開會討論要由原告收
      取租金，因為系爭房地本來就是原告及陳素貞購買，繼承
      人係指伊及被告、劉蕙雯、劉忠青等語（見本院卷第169
      至170），然系爭同意書已明確記載陳素貞過世後，系爭
      房地之租金應由繼承人均分，並未記載原告可以接續領取
      系爭房地之租金，亦未記載待原告過世後，才由被告及劉
      忠勇等3人均分系爭房地之租金，是劉忠勇上開證述已與
      系爭同意書之客觀文字顯不相符，難認可採。
　　4.證人劉忠勇另證稱：系爭房地原本是要給伊用以接手家中
      果菜批發事業，但原告與陳素貞一開始購買系爭房地時有
      贈與之限制，為了節稅才會逐年移轉應有部分給伊。原告
      及陳素貞係以果菜批發事業營利所得共同購買系爭房地，
      若原告不同意，陳素貞不可能購買系爭房地。後來因原告
      及陳素貞不放心伊之債務問題，要求伊先將系爭房地暫時
      移轉登記予被告。原本係要將系爭房地移轉登記予原告，
      但代書說有稅金的問題，才建議登記在被告名下，至於為
      何登記在被告名下就沒有稅金問題，伊不清楚，可能是遺
      產稅的關係。而設定系爭抵押權則係為了防止系爭房地遭
      被告夫家覬覦，並無實際之債務關係。陳素貞另要求被告
      簽立系爭同意書，代表只是暫時將系爭房地登記在被告名
      下，被告簽立系爭同意書時伊沒有在場，系爭同意書係要
      簽給伊及原告、陳素貞、劉忠勇等3人。伊會認為系爭房
      地只是暫時過戶給被告，係因為伊從來沒有聽過系爭房地
      要給被告或劉蕙雯。被告簽立系爭同意書前伊不知道內容
      ，是原告拿系爭同意書和伊說明內容才知道，陳素貞當時
      也在場等語（見本院卷第167至172頁）；然證人劉忠青則
      證稱：伊不清楚當時購買系爭房地之細節，但資金來源是
      菜市場經營所得，購買動機係因為要劉忠勇要承接家中果
      菜批發事業，所以要擴大經營。後來因劉忠勇沉迷賭博且
      有高利貸款，原告及陳素貞不放心，又因原告長年嗜賭，
      陳素貞想要結束菜市場全部業務，陳素貞遂對伊表示要將
      臺中市○○區○○街00號房屋（下稱19號房屋）移轉登記予伊
      ，系爭房地移轉登記予被告，菜市場業務移轉予伊表哥及
      表嫂。另外陳素貞要求伊要負擔19號房屋及系爭房地移轉
      登記之費用，以及貸款100萬元給陳素貞周轉，因為陳素
      貞結束菜市場業務後，收入來源只剩系爭房地每月3萬5,0
      00元之租金。後來因被告即將出嫁，伊擔心被告夫家會有
      意見，遂建議陳素貞與被告簽訂簡單的書面協議，約定系
      爭房地之租金由陳素貞繼續收取。伊認為系爭同意書係要
      給陳素貞，且系爭同意書內容亦係陳素貞與代書商量後之
      結果。原告應該不知道陳素貞將19號房屋移轉登記予伊及
      將系爭房地移轉登記予被告，因為陳素貞及被告於95年6
      月、7月間急著出國，感覺是在躲避原告，2人回國後過了
      1個月，才回豐原與原告碰面。且原告於96年間曾對伊訴
      苦表示菜市場業務轉移與19號房屋及系爭房地之移轉登記
      ，原告全都不知情。但伊不清楚為何劉忠勇會在本院證稱
      是原告與陳素貞共同決定將系爭房地移轉登記予被告。又
      系爭同意書係於系爭房地移轉登記予被告1年後才簽立，
      不是系爭房地移轉登記時就簽立，伊認為系爭房地係被告
      所有，或至少被告有使用權，因為給被告從事果菜批發生
      意，才是最符合當初購買系爭房地之意思等語（見本院卷
      第197至203頁），顯見劉忠勇與劉忠青就系爭房地移轉登
      記予被告之情節證述並不一致，然劉忠勇就系爭房地移轉
      登記予被告之細節並未清楚說明，僅表示係因稅捐問題故
      移轉登記予被告而非原告，劉忠勇亦不清楚被告簽立系爭
      同意書之緣由；劉忠青則就系爭房地移轉登記予被告之過
      程詳細說明，並說明原告為何不清楚系爭房地移轉登記之
      原因，且19號房屋及系爭房地移轉登記所應負之稅捐及費
      用，亦係由劉忠青依陳素貞之指示所支付，系爭同意書之
      原始構想亦係劉忠青所建議，堪認劉忠青對於系爭房地移
      轉登記予被告之實際情況應較劉忠勇了解，其證述應與事
      實較為相符，應為可採，劉忠勇之證述則難認可採。
　　5.依劉忠青之上開證述，足證確實係陳素貞要求劉忠勇將系
      爭房地移轉登記予被告，並指示劉忠青支付19號房屋與系
      爭房地移轉登記所應負之稅捐及費用，且要求被告設定系
      爭抵押權予原告、陳素貞及劉忠勇等3人，以避免系爭房
      地遭被告夫家覬覦，並於被告出嫁前，要求被告簽立系爭
      同意書，避免被告夫家對於陳素貞繼續收取系爭房地之租
      金有意見，顯見上開事項均係由陳素貞主導，原告甚至就
      系爭房地移轉予被告乙節，事先亦不知情，系爭房地移轉
      登記所應負之稅捐及費用，亦非由原告或劉忠勇所負責。
      是原告主張其為系爭房地實質所有權人，且兩造間有系爭
      借名登記契約存在乙節，尚屬無稽。
　　6.原告主張兩造於95年6月15日成立系爭借名登記契約，卻
      未能舉證以實其說，則原告主張終止系爭借名登記契約，
      並依民法第767條第1項前段、第179條、類推適用民法第5
      41條第2項規定，請求被告將房地所有權移轉登記予原告
      ，難認有據。
五、綜上所述，原告依民法第767條第1項前段、第179條及類推
    適用民法第541條第2項規定，請求被告將系爭房地所有權移
    轉登記予原告，均無理由，應予駁回。
六、本件事證已臻明確，兩造其餘攻防方法及所提證據，經本院
    審酌後，核與判決結果不生影響，爰不逐一論述，併此敘明
    。
七、訴訟費用負擔之依據：民事訴訟法第78條。
中　　華　　民　　國　　111 　年　　12　　月　　2 　　日
                  民事第四庭  審判長法  官　吳國聖
                                    法  官　蔡家瑜
                                    法  官  董庭誌
正本係照原本作成。
如對本判決上訴，須於判決送達後20日內向本院提出上訴狀（須
附繕本）。如委任律師提起上訴者，應一併繳納上訴審裁判費。
中　　華　　民　　國　　111 　年　　12　　月　　2 　　日
                                    書記官  江慧貞